臺灣臺北地方法院民事判決　九十年度訴字第一二一○號
　　原　　　告　　甲○○
　　被　　　告　　康福建設事業股份有限公司
　　法定代理人　　乙○○
右當事人間回復原狀事件，本院判決如左：
    主    文
被告應將座落台北縣新店市○○段稻子園坑小段一四二之二地號及同地段一四一之十
地號土地如附表實測圖編號一至四號樁所示範圍土地上之柏油剷除回復原狀。
訴訟費用由被告負擔。
本判決於原告以新臺幣柒拾捌萬元供擔保後得假執行。但被告如於假執行程序實施前
，以新臺幣貳佰拾伍萬元或同面額之台灣土地銀行文山分行可轉讓定期存款單為原
告預供擔保，得免為假執行。
    事    實
甲、原告方面：
壹、聲明：如主文第一項所示，及為以供擔保為條件之假執行宣告。
貳、陳述：
一、座落於台北縣新店市○○段稻子園坑小段142-2地號及141-10地號（下稱系爭土
    地），地目建，為原告所有，有土地登記簿謄本附卷為憑，被告未經原告同意，
    無正當權源，於鄰地興建二十二層大樓及地下停車場為圖該大樓住戶出入方便，
    擅自拓寬系爭土地舖設柏油，又設置警衛亭派管理人員管制人車進出，其侵害原
    告土地所有權證據甚明，按所有人對於無權占有或侵奪其所有物者，得請求返還
    之，對於妨害其所有權者，得請求除去之，民法第七百六十七條定有明文，原告
    本於所有權之作用請求排除其侵害洵屬正當。
二、系爭土地非既成道路，業經證人即台北縣政府城鄉局專辦新店地區建築線承辦人
    潘仲達到庭訊以就被告所主張新店青潭段建築執照現場圖中系爭土地有無既成道
    路？其答稱：不是（詳九十一年二月二十六日筆錄），另依行政院農業委員會林
    務局農林航空測量所九十一年六月七日91農測資字第0919260097號函所示，依系
    爭土地於八十三年七月八日拍攝，任務編號及照片83P55028之放大航空照片上判
    讀結果，該位置上有道路存在，寬度約一點五公尺，且與證人黃富貴到庭結證系
    爭土地僅有約二、三尺寬之土路之情形相一致，俱見系爭土地非既成道路。又系
    爭土地雖經規劃為八米計劃道路，惟迄未開發，且主管機關台北縣政府亦不認為
    既成道路，此亦有台北縣政府九十一年三月二十日北府城開字第０九一０一二四
    四八六號函附卷為憑，足証系爭土地僅在計劃道路用地階段，尚未開發。另系爭
    土地無舖設柏油等情，亦有台北縣新店市公所函復原告之九十一年五月一日北縣
    店工字0000000000號在卷可證，是系爭土地上之柏油為被告舖設拓寬
    毋庸置疑。
三、被告所主張各種證據均與行政院農委會林務局農林航空測量所公文書所示八十三
    年七月八日拍攝時，寬度僅一點五公尺之事實不符，又八十三年拍攝至九十年原
    告起訴起僅七年之久，並不符合成立既成道路之要件。又依卷附八十二年十一月
    十六日82指定-店01-2080號函所示，被告向台北縣政府工務局指定建築線時之附
    圖，並無既成道路亦毫無水溝，柏油路面，現今被告擅自拓寬加建柏油路面及水
    溝供其所建大樓住戶汽車通行道路，乃被告擅自拓寬鋪柏油所致，被告自應剷除
    柏油恢復原狀。
四、另被告舉証稱系爭土地存有既成道路與自認階梯道路全部不符，更與現今擅自拓
    寬狀態迥異，且階梯人行道與汽車通行之道路系二種不同之規格型態，被告將階
    梯通道變更現狀，其拓寬舖設柏油，派警衛管制人車進出係行使占有權，與其抗
    辯既成道路之狀態全然不同，換言之，被告將道路變更拓寬當無被告主張最高法
    院89 年度台上字第1683號民事判決、行政法院41年判字第8號及61年判字第4350
    號判例、最高法85年台上字第770號判例之適用。另被告所舉台北縣新店市公所
    函、台北縣新店市戶政事務所函及門牌、台灣電力公司南區營業處書函電費收據
    ，台北縣新店市公所簡便行文，台北縣政府工務局函等文件均無法證明該原有之
    階梯式之通路之面積狀況，不影響被告無權占有之事實，更何況其舉證，亦與前
    述農委會83.7.8航測系爭土地僅1.5公尺小通道之事實不符。又台北縣新店市公
    所函，雖能證明有如被告自認階梯式小徑通道之編立，不能證明該巷道之寬度，
    里長所具之私人文件係私文書並非真正，至於被告將變更原有小通道拓寬加鋪柏
    油即係侵害原告之所有權，原告自得本於所有權作用，訴請排除侵害。
、證據：提出系爭二筆土地登記簿謄本影本二份、警衛亭及警衛照片一份、中華民
    國台灣地區像片基本圖影本一份、台北縣政府指定建築線簽核表附圖及照片影本
    份、台北縣政府建造執照影本一份、新店市公所函影本一份為證，並聲請訊問證
    人黃富貴，潘仲達及聲請調閱系爭土地之航空照相圖。
乙、被告方面：
壹、聲明：駁回原告之訴及假執行之聲請，並陳明如受不利之判決時，聲請准予預供
    擔保免為假執行。
貳、陳述：
一、系爭土地為既成道路而有公用地役關係存在。本件系爭土地雖登記為原告所有，
    其地目為「建」，但系爭土地於參拾餘年前即供為巷道使用，現編為新店市○○
    路○段一二七巷，以前為新店稻子園坑路，民國五十九年門牌整編為一０六巷，
    七十年門牌整編為現有之一二七巷，此有轄區青潭里里長、十二鄰長及里民陳清
    龍出具證明書可稽。系爭土地早已為不特定之公眾通行所必要，原告對於系爭土
    地於三十多年前供作公眾通行時，並無阻止之情事，此由系爭土地為該巷道之一
    部分已有三十多年，原告始終未提出異議，可資印證，系爭土地顯已符合前引司
    法院大法官會議解釋形成公用地役關係之要件，則原告對系爭土地已不得違反供
    公眾通行之目的，其所有權之行使應受限制，而排除他人通行之使用。縱被告基
    於公共利益為使公眾得於安全、乾淨、整潔之路面通行，而舖設柏油路面，揆諸
　　司法院大法官會議釋字第四００號解釋及行政法院四十五年判字第八號及六十一
　　年判字第四三五號判例意旨明示，該巷道之土地，既有公用地役權關係存在，原
　　告不得排除公眾（含被告）通行使用。
二、查原告所有系爭土地，為道路用地，有台北縣新店市公所出具之土地使用分區證
    明之簡便行文表可證，而系爭地為既成巷道，供公眾通行使用已有二、三十年，
    並有台北縣新店市公所函、台北縣新店市戶政事務所函、台灣電力公司南區營業
    處書函、暨電費單收據附卷可稽，且系爭土地，在被告施工前已舖有柏油路面，
    亦有施工前後之彩色照片七幀足堪佐證，是原告對系爭土地已不得違反供公眾通
    行之目的。另查台北縣政府工務局檢送門牌新店市○○路○段二一七巷一號建造
    執照及使用執照全案卷證，建造執照號碼七十三店建字第一八○○號，使用執照
    號碼七十四店使字第二二一四號，內之設計圖記載，系爭土地地號為八米計劃道
    路，起造人游文通將之提供為建築線及道路使用，此有該建造執照卷內之建築線
    指示定申請書圖、現況圖、一層平面圖及使用執照卷內東向立面之照片可資證明
    ，參照證人黃富貴證稱：系爭土地原為梯階路在二十多年左右挖掉變成土路，相
    互以觀，系爭土地變為既成道路已在二十年以上，且至少在七十三年游文通申請
    上開房屋建造執照核發前該既成道路即已存在，另依原告所提之關於被告申請指
    定建築線之第三張照片中，亦可證明系爭土地存有柏油，此即足證人黃富貴所另
    稱：系爭既成巷道溝寬度大約三尺等語為不實。至證人潘仲達雖另證稱無法確定
    系爭土地是為否為現有巷道，惟依前述照片所示，系爭土地確有八公尺既成巷道
    存在，應無疑義。
三、又依原告所提之中華民國台灣地區像片基本圖，其上就系爭土地部分並無表示為
    大路（三至一點五公尺）或小路（一點五公尺以下）之紅色標線，顯見系爭土地
    之既成道路為八公尺以上，農委會林務局農林航空所所為之空照圖，顯示系爭土
    地上存在一點五公尺之道路，應係原告指認錯誤所致，該八米計劃道路已成為既
    成道路，是原告本於所有權主張回復原狀並無理由。另查被告公司在系爭二筆道
    路用地旁所興建之地上二十二層大樓，現仍繼續興建中，為求進出人員生命安全
    ，建材保存，維持工程環境衛生等工地安全措施，乃委託國興保全公司派員駐守
    工地，此有留駐服務契約書可按，是保全人員所留駐服務範圍僅限該一二七號之
    大樓建物工地，至該大樓旁之一二七巷巷道，則不在留駐服務範圍，不特定之第
    三人均可自由通行，因在興建中之大樓後方，尚有多家住戶需通行該一二七巷巷
    道，此有使用系爭二筆土地巷道之他人住家照片六幀可證，故保全人員之留駐服
    務，並無排除他人通行之意思，併此陳明。
、證據：提出轄區鄰里長及鄰居證明書一份、台北縣新店市公所函一份、台北縣戶
    政事務所函一份、台電公司北南區營業書函一份、台北縣新店市公所簡便行文表
    一份、台北縣政府公務局函一份、留駐服務契約一份（以上均影本）及照片十三
    張為證，並聲請調閱台北縣新店市○○路○段一二七巷一號建築執照及使用執照
    全卷。
    理    由
壹、原告起訴主張：座落於台北縣新店市○○段稻子園坑小段一四二之二地號及一四
    一之十地號土地，地目建，為原告所有，被告未經原告同意，無正當權源，擅自
    拓寬系爭土地舖設柏油，又設置警衛亭派管理人員管制人車進出，其妨害原告土
    地所有權甚明，其自得本所有權之權能請求被告除去其所鋪設之柏油路面；另系
    爭土地僅為八公尺計劃道路用地，並無公用地役關係存在，被告不得以公用地役
    關係對抗原告，且不得擅自鋪設柏油等語。被告則以：系爭土地已供公眾使用達
    二、三十年，且有八公尺寬之既成巷道存在，應已成立公用地役關係，另系爭柏
    油路面於其施工前即已存在，其不過僅於施工後，加以補繕，且縱其為公共使用
    之目的鋪設柏油，原告亦不得排除被告使用；至其設置警衛亭管理，不過係為建
    造大樓所必要，系爭土地並未在委託管理之範圍，其亦未限制公眾進出系爭土地
    各情資為抗辯。
貳、經查：原告主張系爭土地為其所有，目前系爭土地上鋪有柏油路面等情，既據其
    提出土地登記謄本及現場相片為證，復為被告所不爭，自堪信為真實。本件兩造
    主要爭執之點在於：一、系爭柏油路面是否為被告所鋪設？二、系爭土地於被告
    鋪設柏油路面前之狀態為何？三、被告得否以公用地役關係存在對抗原告本件妨
    害除去之請求？茲析述如下：
一、系爭土地現存之柏油路面應係被告所鋪設：經查：本件原告於起訴時即主張被告
    於系爭土地上鋪設柏油路面，嗣被告於九十年四月十三日之答辯時，僅稱系爭土
    地有公用地役關係存在，縱其有鋪設柏油路面，原告之所有權亦應受限云云（詳
    卷附被告同日答辯狀），而被告雖於同年五月二十四日陳報證據狀補稱系爭土地
    上之柏油路面於其施工前即已存在，其僅為相當之補繕，並舉照片七張為證云云
    ，惟查：被告若果未於系爭土地鋪設柏油，其大可以於原告起訴時即抗辯系爭土
    地上之柏油非其所鋪設，是其嗣後補稱未於系爭土地鋪柏油僅為相當之補繕云云
    ，真實性即堪存疑。而依原告所提卷附之台北縣新店市公所九十一年五月一日北
    縣店工字第0000000000號函所示，台北縣新店市公所自六十三年迄今
    並未於系爭土地上鋪設柏油，則系爭土地之柏油應係對該柏油路面有實際需要者
    所自行鋪設。另依原告所提卷附台北縣政府工務局八十二年十一月十六日八二指
    定店０一二０八０號台北縣政府工務局指定建築線簽核表所附之系爭土地現場照
    片，其僅有甚為狹窄之石梯步道，並無柏油路面等情，亦足認系爭土地上之柏油
    路面為實際需要者所鋪設，殆無疑義。再依被告前開所提於八十六年五月九日之
    照片七張所示，該柏油路面相當新穎，且設有鐵門設置禁止標誌禁止他人進入（
    被告照片編號二及三），經審酌被告於鄰地施工時，須有柏油路面供作建材搬運
    及使施作工具便於進場之實際需要等情，即堪認前開照片所示柏油，為被告為鄰
    地施工所鋪設，其辯稱柏油路面於其施工前即已存在，顯與前開台北縣政府函所
    附照片及台北縣新店市公所函之內容相左，而不足採。
二、系爭土地於被告鋪設柏油路面前應僅有一點五公尺之泥路：
（一）經查：系爭土地於八十三年七月八日拍攝航照圖時，存有一點五公尺之道路等
      情，既有行政院農業委員會林務局農林航空測量所（下稱農委會航測所）九十
      一年六月七日九十一農測資字第０九一九二六００九七號函一份在卷可資佐證
      ，經參以前述台北縣政府工務局八十二年十一月十六日八二指定店０一二０八
      ０號台北縣政府工務局指定建築線簽核表所附之申請書圖中現況計畫圖關於系
      爭土地所示「現有巷道因不符指定原則，（未達兩米）不予指定，但不得逕行
      廢除」之記載，與前述農委會航測所函示內容並無相左，即堪信系爭土地於被
      告鋪設柏油路面施工前，應僅有一點五公尺。再參以居住於系爭土地附近知悉
      系爭土地使用狀況之證人黃富貴於九十年十月五日至本院結證稱：「．．．，
      本來的路沒有鋪柏油，也沒有水溝，本來中間是石階，寬的大約有一尺多，窄
      的也有七、八吋，兩邊是田地，後來石階後半段有挖掉一部分，已經挖掉很久
      了，挖掉以後變成土路，大約二、三尺左右。」（詳九十年十月五日言詞辯論
      筆錄），即應認系爭土地上之道路應為泥路。
（二）被告雖辯以前開農委會航測所函所稱系爭土地上有一點五公尺道路係原告指認
      錯誤所致云云。惟前開農委會航測所函所稱之內容，與台北縣政府工務局八十
      二年十一月十六日八二指定店０一二０八０號指定建築線簽核表所附之系爭土
      地現場照片及與該簽核表所附之申請書圖中現況計畫圖之記載並無衝突等情既
      如前述，則原告並無錯誤指認之情事，即甚顯然，被告上開辯解，即屬無由。
      又被告另辯以前開台北縣政府工務局指定建築線簽核表所附之編號三照片，可
      證系爭土地原鋪有柏油云云，惟查：該張照片所示之路面甚為狹窄（遠小於被
      告所主張供公眾使用之八公尺），並不平整，且有小石子綴於路面，既有該照
      片在卷可資佐證，經參以該照片所示內容與證人黃富貴前開證言並未明顯相悖
      等情，即可推認被告辯稱系爭土地原鋪有柏油云云，顯係誤認而不足採。
三、被告不得以公用地役關係存在對抗原告本件妨害除去之請求：
（一）經查：司法院大法官會議釋字第四００號解釋固肯定於私有土地上得成立公用
      地役關係；而公用地役關係存在之私有土地，依行政法院四十五年判字第八號
      及六十一年判字第四三五號判例意旨，其所有權人所有權之行使固不得違反公
      眾通行之目的，惟上開司法院大法官會議解釋及行政法院判例，並未授予第三
      人有任意於存有公用地役關係之私人土地上為改變地貌行為之權利，亦未授予
      第三人得於存有公用地役關係之他人土地上擴大使用非有公用地役關係存在之
      部分，若有第三人任意於公用地役土地上改變地貌或擴大使用非有公用地役關
      係存在部分之土地，原土地所有權人本於所有權所享有之所有權能，自無仍受
      原公用地役關係限制之理。
（二）查：被告雖一再辯稱系爭土地上存有八公尺道路之公用地役關係，惟依其所提
      之台北縣新店市公所函、台北縣新店市戶政事務所函及門牌、台灣電力公司南
      區營業處書函電費收據，台北縣新店市公所簡便行文，台北縣政府工務局函及
      里長所出具之證明等文件均無法證明系爭土地於其鋪設柏油前之使用面寬為八
      公尺，不過僅能說明系爭土地業經規劃為八米計劃道路，且編有門牌設有通路
      ，更何況其舉證，亦與前述農委會航測所航測系爭土地僅一點五公尺小通道之
      事實不符。是以，被告上開舉證，尚不能證明系爭土地上存有八公尺面寬通路
      之公用地役關係，則其所辯系爭土地上存有八公尺面寬通路之公用地役關係，
      即屬無據，而不可採。
（三）再依前述證人黃富貴有關系爭土地上存有泥路之證言及農委會航測所函示，並
      參該泥路經公眾使用多年、被告未為反對使用之意思表示而得認系爭土地上有
      泥路存在之公用地役關係存在，再經比照證人黃富貴之證言及農委會航測所認
      定系爭土地上之通路僅有一點五公尺之客觀證據，即應認系爭土地上之公用地
      役關係僅存於該一點五公尺泥路之部分，而不及於超過該部分之任何土地。經
      參酌前述關於第三人不得使用超過公用地役關係存在範圍外土地及不得任意改
      變存有公用地役關係土地地貌之闡述，被告亦不得以僅因該一點五公尺泥路存
      有公用地役關係，即逕行於系爭土地上鋪設遠超過該公用地役關係之柏油路面
      ，亦即，其不得以公用地役關係存在對抗原告本件妨害除去之請求。
三、綜合以上，系爭柏油路面為被告所鋪設且系爭土地上本僅有一點五公尺寬之泥路
    等情既如前述，則被告即不得以該土地存有公用地役關係為由，改變前開泥路之
    狀況擅自於附圖編號一至四號椿所示之範圍鋪設柏油路面，其前開鋪設柏油之行
    為，即顯然妨害原告之所有權，從而，原告本於民法第七百七十六條所有權侵害
    排除之規定，請求被告將上述柏油路面剷除並回復原狀，即屬允當，應予准許。
、假執行之宣告：兩造均陳明願供擔保，分別聲請宣告假執行，或免為假執行，經
    核均無不合，爰分別酌定相當之擔保金額宣告之。
肆、因本案事證已臻明確，兩造其餘主張陳述及所提之證據，均毋庸再予審酌，附此
    敘明。
伍、據上論結：原告之訴為有理由，依民事訴訟法第七十八條、第三百九十條第二項
    、第三百九十二條，判決如主文。
中　　　華　　　民　　　國　　九十一　　年　　　十一　　　月　　五　　　日
                                    民事第六庭法      官　詹駿鴻
右為正本係照原本作成
如對本判決上訴，須於判決送達後廿日內向本院提出上訴狀
中　　　華　　　民　　　國　　九十一　　年　　　十一　　　月　　八　　　日
　　　　　　　　　　　　　　　　　　　　　　　法院書記官　官碧玲
